臺灣高等法院臺南分院民事判決　　 95年度上易字第117號
　　上　訴　人　乙○○
　　訴訟代理人　林德昇　律師
　　複代 理 人　謝耿銘　律師
　　被　上訴人　行政院農業委員會林務局嘉義林區管理處
　　法定代理人　丙○○
　　訴訟代理人　甲○○
上列當事人間請求交還土地等事件，上訴人對於中華民國95年2
月8日臺灣嘉義地方法院所為第一審判決（93年度訴字第233號）
提起上訴，本院於96年1月16日言詞辯論終結，判決如下：
    主      文
上訴駁回。
第二審訴訟費用由上訴人負擔。
    事實及理由
一、被上訴人主張：上訴人於民國77年間在伊管理之大埔事業區
    第92林班國有土地，擅自種植檳榔樹、搭建工寮如原審判決
    附圖（下稱系爭土地）而無權占有至今，其無權占有系爭土
    地即受有相當於租金之不當得利，因系爭土地未辦理土地總
    登記，而無公告地價及申報地價，參酌系爭土地鄰近之大埔
    鄉○○段第1446地號土地公告地價計算返還其5年所受之不
    當利得。爰依民法第767條及第179條之規定，請求上訴人砍
    除檳榔樹、拆除工寮返還系爭土地如原判決主文第1項所示
    ，並給付新臺幣（下同）114,191元（就超過部分，經判決
    駁回，未據上訴，業已確定），原審為伊勝訴判決，並無不
    合，聲明求為判決：駁回上訴。
二、上訴人則以：被上訴人非系爭土地之所有權人亦非管理機關
    ，訴請排除侵害及給付不當得利，係當事人不適格。系爭土
    地上檳榔樹、工寮為原承租人余秀妹所栽植、搭建，伊於77
    年10月15日自余秀妹之夫謝慶祥受讓交付系爭土地之承租權
    而繼續耕作，並占有使用工寮。其後使用系爭土地均有依被
    上訴人之通知繳納價金，租金繳納單雖以余秀妹名義開具，
    然均特別註明上訴人「乙○○」之姓名，足見上訴人最初使
    用系爭土地時，被上訴人已有同意租賃之默示意思表示，已
    經成立租賃契約關係。伊所繳使用系爭土地對價之繳費單據
    名稱為「副產物價金繳納聯單」，其名稱雖非租金，然其性
    質為租金，故兩造間存有不定期限租賃關係，伊係有權占有
    。被上訴人自87年起未再寄發繳費通知單致伊無從繳納租金
    ，然租賃契約尚未經合法終止仍存續中。系爭土地為未登錄
    地，為山路陡峭人跡罕至無價值之不毛地，不得依其他已登
    錄地之鄰近系爭林班地之大埔段1446地號國有土地公告地價
    ，而宜以歷年繳納之租金額為標準計算不當得利等語置辯。
    認原審為伊不利判決即有未洽，聲明求為判決：
    (一)原判決廢棄。
    (二)駁回被上訴人在第一審之訴。
三、按所有權人當然係民法第767條規定請求權之主體，雖非所
    有人，但依法律之規定，得行使所有人之權利者，如國有財
    產之管理機關，亦屬得行使此請求權之主體，最高法院著有
    51年度台上字第2680號判例可資參照。又中華民國領域內之
    土地屬於中華民國人民全體；其經人民依法取得所有權者，
    始為私有土地。森林所有權除依法登記為公有（即直轄市有
    、縣市有、鄉鎮市有或公法人所有）或私有者外，概屬國有
    ；國有林由中央主管機關（即行政院農業委員會）劃分林區
    管理經營之。為土地法第10條第1項、森林法第3條、第12條
    、森林法施行細則第2條所明定。系爭土地既屬被上訴人管
    理之大埔事業區第92號國有林班地，則被上訴人以其管理之
    國有林地遭上訴人無權占有，自得代國家主張所有權人之權
    利，行使排除侵害及所有物返還請求權。上訴人抗辯系爭土
    地之管理機關為國有財產局，即不可採。被上訴人以上訴人
    無正當權源占用系爭土地，而請求上訴人除去地上物並返還
    土地，即具當事人適格。
四、被上訴人主張上訴人在被上訴人所管理之中華民國所有大埔
    事業區第92林班地，自民國77年起占有如原判決附圖（下稱
    附圖）所示測點0、01、02、03、04、05、06、07、08、09
    、10、11、12、22、23、24、25、26、27，及測點13、14、
    15、16、17、18、19、20、21，合計面積為16,147平方公尺
    之土地耕作檳榔樹，及占有位於檳榔園內之測點B1、B2、B3
    、B4，面積為168.1平方公尺之工寮，業據提出現場照片7張
    附卷可證（見原審卷第88－90頁），並經原審法院勘驗現場
    且囑託華聲公司測量檳榔、工寮之面積、位置，有勘驗筆錄
    及華聲公司鑑估報告書在卷為憑（見同上卷第84-86,93-106
    頁），上訴人亦自承：訴外人余秀妹於77年將上開檳榔園及
    工寮交予上訴人占有使用，伊自77年開始有在系爭土地上種
    植檳榔樹（見同上卷第22,165頁）。故被上訴人上開主張，
    應係真實。上訴人既已受讓上開檳榔樹及工寮之權利及占有
    使用，應認上訴人就該等已取得事實上之處分權。
五、上訴人主張被上訴人有收受使用土地之代價，係租金性質，
    兩造間存有不定期租賃關係，尚未終止，伊係有權占有等語
    。惟為被上訴人所否認。上訴人雖提出讓渡書主張受讓余秀
    妹之承租權，及85.86.87年度之濫植竹林副產物價金繳納聯
    單3紙為據，被上訴人雖自認該等聯單之真正，惟以上訴人
    所繳款項僅係採收麻竹筍之價金，而非使用系爭土地代價之
    租金，兩造未成立租賃關係，上訴人為無權占有云云置辯。
    經查：
    (一)上訴人辯稱已受讓余秀妹之承租權，惟為被上訴人所否認
      。上訴人雖提出讓渡書為據，惟由卷附讓渡書內容為：「
      立讓渡書人謝慶祥（簡稱甲方）受讓人乙○○（簡稱乙方
      ）甲方所有大埔工作站九二林班地內麻竹腳下之檳榔樹約
      四公頃左右出讓乙方管理，管業收益議價新臺幣七萬五千
      元整，恐口無憑，特立讓渡書乙份作為日後無議之證據，
      此據，立讓渡書人：謝慶祥，受讓人：乙○○」之內容（
      見原審卷第60頁）。然上開讓渡書名義人係謝慶祥而非余
      秀妹，謝慶祥是否有權代理余秀妹為讓與行為，非無疑問
      。又依讓渡書所載內容係關於檳榔樹之處分，而未涉及就
      系爭土地承租權之移轉。況依上訴人所提卷附「濫植竹林
      副產物價金繳納聯單」所示內容，余秀妹亦僅取得麻竹筍
      之採收權，並未取得系爭土地使用收益之承租權，上訴人
      何能因該讓渡書而取得系爭土地之承租權。故上訴人抗辯
      業自余秀妹受讓承租權自無可採。
    (二)按依民法第69條第1項、第70條第1項有關天然孳息之規定
      ，及依87年5月27日修正公布前之森林法第15條規定所制
      定之國有林林產物處分規則，由管理國有林班地之機關負
      責辦理所管理國有林林產物副產物麻竹筍之處分，處分方
      式有三：即直營、標售、或專案核准採取，若係依專案核
      准採取之方式處分林產物，則經核准之採收人須繳納一定
      價金，而取得天然孳息即副產物麻竹筍之採收權。
      本件由上訴人所提出附卷之3紙單據（見原審卷第34,35,3
      7頁），其名稱均係「濫植竹林副產物價金繳納聯單」，
      繳納價金明細種類一欄係載為「麻竹筍」，備註欄第二項
      載明：「依據國有林林產物處分規則第18條、19條之規定
      及其他有關法令辦理（即78年11月17日修正公布前之第16
      ,17 條）」，經查其內容為「林產物之標售以查定之總價
      金或單位材積價金為標售底價；其專案核准採取者，除本
      規則另有規定外，以查定之總價金或單位材積價金為出售
      之價格」、「林產物價金由管理經營機關依左列公式計算
      之…」。依上開濫植竹林副產物價金繳納聯單所載內容，
      及上開說明，可知上訴人所繳價金僅係取得麻竹筍採收權
      之對價，而非占有使用系爭土地之代價，此與最高法院46
      年臺上字第519號判例情形有間而無適用餘地，上訴人引
      據該判例抗辯所繳款項名稱雖為價金實係租金，即無可採
      ，此亦不能認被上訴人在上訴人最初使用系爭土地時有同
      意租賃之默示意思表示而成立租賃契約關係，上訴人抗辯
      兩造間業成立不定期租賃關係，系爭租賃關係未經合法終
      止而仍存續，故上訴人係有權占有，不可採信。被上訴人
      主張兩造間並未成立以使用土地為標的之租賃契約，堪可
      採信。
    (三)依上所述，余秀妹僅取得採收權，上訴人抗辯自其受讓系
      爭土地之承租權，即無可採。又上訴人所繳款項僅係取得
      麻竹筍採收權之對價，並非使用收益系爭土地之租金，上
      訴人未能舉證其與被上訴人間有以系爭土地為租賃標的之
      合意，不能認兩造間就系爭土地有租賃關係存在。被上訴
      人主張上訴人之檳榔樹、工寮係無權占有系爭土地，自屬
      有據。
六、按所有人對於無權占有或侵奪其所有物者，得請求返還之。
    對於妨害其所有權者，得請求除去之，民法第767條定有明
    文。上訴人無權占有如原判決主文第1項所示測點範圍面積
    為16,147平方公尺之土地耕作檳榔樹，及占有位於檳榔園內
    之測點B1、B2、B3、B4，面積為168.1平方公尺之工寮，已
    如前述，被上訴人本於為國有系爭土地管理者之身分，依上
    開規定，訴請上訴人拆除該地上物並返還土地，於法自屬有
    據，應予准許。
    次按無法律上之原因而受利益，致他人受損害者，應返還其
    利益，民法第179條前段定有明文。又無權占有他人土地，
    可能獲得相當於租金之利益（最高法院61年臺上字第1695號
    判例）。被上訴人以上訴人無權占有系爭土地，而受有相當
    於租金之利益，致其受有損害，自得請求上訴人返還其所受
    相當於租金之利益。又土地租金之數額，除以土地公告地價
    或申報地價為基礎外，尚須斟酌土地之位置，工商業繁榮之
    程度，承租人利用基地之經濟價值及所受利益等項，並與鄰
    地租金相比較，以為決定。此亦可於計算相當於租金損害之
    損害賠償事件時為計算損害額之標準。
    經查：本件系爭國有林班地並未辦理土地總登記，故無公告
    地價及申報地價。參考為公文書之卷附嘉義縣水上地政事務
    所嘉上地3字第0950000307號函載明，鄰近系爭林班地之大
    埔段1446地號國有土地88年公告地價為每平方公尺44元、89
    至92年均各為48元、93年則係42元（見原審卷第159-160頁
    ，依92年10月15日修正公布前之平均地權條例施行細則第21
    條，公有土地以公告地價為申報地價，免予申報），上訴人
    復未能提出較上開土地公告地價為低之國有土地資料供核。
    本院並斟酌卷附被上訴人所提現場照片，系爭林班地位置偏
    僻、人跡罕至、僅有泥土路以與外面聯絡且崎嶇難行、及上
    訴人之用以耕種檳榔樹園（見原審卷第6-9,88-90頁）等情
    ，認上訴人占有系爭林班地所受之利益，每平方公尺88年以
    22 元、89年至92年以24元、93年以21元，並均以年息6%計
    算始為妥適。上訴人抗辯以歷年繳納價金數額為計算標準，
    然上開數額僅係副產物麻竹筍部分而已，並非占有使用系爭
    土地之對價，自無可採。被上訴人係於93年4月2日起訴，往
    前回溯五年（4.2.－12.合計274日、1.1.－12.
    合計4年、1.1.－4.2.合計93日），相當於租金之不當
    得利數額為114,191元（計算式：16,147×《22×274/365＋
    24×4＋21×93/365》×6﹪≒114,191）。
七、是則原審判命上訴人應將坐落於行政院農業委員會林務局嘉
    義林區管理處大埔事業區第九二林班地如附圖所示測點0、
    01、02、03、04、05、06 、07、08、09、10、11、12、22
    、23、24、25、26、27，及測點13、14、15、16、17、18、
    19、20、21，合計面積為16,147平方公尺之檳榔樹砍除，並
    拆除測點B1、B2、B3、B4，面積為168.1平方公尺之工寮，
    且將土地回復原狀返還予被上訴人；及命上訴人應給付被上
    訴人114,191元，並依兩造聲請，命供擔保後為准免假執行
    之宣告，於法並無不合。上訴意旨指摘原判決不當，求予廢
    棄改判，為無理由，應駁回其上訴。
四、據上論結，本件上訴為無理由，依民事訴訟法第449條第1項
    、第78條，決如主文。
中　　華　　民　　國　　96　　年　　1 　　月 　 30  　日
                  民事第二庭    審判長法　官  丁振昌
                                      法　官  吳上康
                                      法　官  李素靖
上為正本係照原本作成。
不得上訴。
中　　華　　民　　國　　96　　年　　2 　　月　　1 　　日
                                      書記官  李淑華
